臺灣高等法院民事判決　　　　　　　　 97年度重上字第595號
上　訴　人　　吳梁德
　　　　　　　吳梁川
　　　　　　　林美珠吳梁木之.
　　　　　　　吳阿德
共　　　同
訴訟代理人　　蔡文燦律師
被　上訴人　　張楊水娥
兼 上 一人
訴訟代理人　　張效藝
被　上訴人　　陳來春
訴訟代理人　　林黃銘
被　上訴人　　黃恒博
　　　　　　　蘇林治
上　一　人
訴訟代理人　　李惠平律師
參　加　人　　林黃銘
上列當事人間請求分割共有物事件，上訴人對於中華民國97年10
月9日臺灣桃園地方法院97年度重訴字第2號第一審判決提起上訴
，本院於100年11月30日言詞辯論終結，判決如下：
    主      文
原判決廢棄。
兩造共有坐落桃園縣龜山鄉○○段六六一地號土地 (面積七五Ｏ
點四七平方公尺) 應予原物分割，其分割方法如附圖Ｂ所示：即
其中編號部分土地（面積二四五點六八平方公尺）歸被上訴人
陳來春所有；編號部分土地（面積九五點七十平方公尺）歸被
上訴人黃恒博所有；編號部分土地（面積一四一點三十平方公
尺）歸被上訴人蘇林治所有；編號部分土地(面積一三五點
八八平方公尺）歸被上訴人張楊水娥、張效藝所有，並按照應有
部分二分之一比例維持共有；編號部分土地（面積一三一點九
一平方公尺）歸上訴人所有，並由上訴人吳阿德按應有部分二分
之一，上訴人吳梁川、林美珠、吳梁德各按應有部分六分之一比
例維持共有。
被上訴人陳來春、黃恒博應各按如附表二所示應負擔之補償金額
補償被上訴人蘇林治、張楊水娥、張效藝、上訴人吳梁德、吳
梁川、林美珠、吳阿德，補償金額由被上訴人蘇林治、張楊水
娥、張效藝、上訴人吳梁德、吳梁川、林美珠、吳阿德各按如附
表二所示應受補償之金額受領。
兩造共有坐落桃園縣龜山鄉○○段六六一之二地號土地 (面積二
四二點七一平方公尺) 應予變賣，所得價金按照附表一所示應有
部分比例分配之。
被上訴人黃恒博應將坐落桃園縣龜山鄉○○段六六一地號土地，
由桃園縣桃園地政事務所於民國97年收件字號桃資登字第252740
號、登記日期為民國97年 6月25日、權利人林黃銘、擔保債權總
金額新臺幣柒拾貳萬元、權利範圍二Ｏ五六四分之二五二六之最
高限額抵押權登記，移存於被上訴人黃恒博分割後所取得附圖Ｂ
所示編號部分土地（面積九五點七十平方公尺）。
第一、二審訴訟費用由兩造各按附表一所示之比例負擔，參加人
之訴訟費用由參加人負擔。
    事實及理由
壹、程序方面：
    按訴訟繫屬中為訴訟標的之法律關係，雖移轉於第三人，於
    訴訟無影響。但第三人如經兩造同意，得聲請代當事人承當
    訴訟。民事訴訟法第254條第1項定有明文。本件上訴人吳梁
    木已於民國(下同)99年 6月29日將其所有坐落桃園縣龜山鄉
    ○○段 661地號土地（下稱系爭661地號土地）及661-2地號
    土地（下稱系爭661-2地號土地，以下與系爭661地號土地合
    稱系爭土地）之應有部分全部移轉登記予其妻林美珠，嗣林
    美珠於99年11月15日具狀聲明承當訴訟，並經兩造同意（依
    序見本院卷二第124頁、第121頁背面），核與不合，應予准
    許。
貳、實體方面：
一、上訴人起訴主張：系爭土地為兩造共有，各共有人應有部分
    如附表一所示，曾由被上訴人申請桃園縣政府不動產糾紛調
    處委員會進行分割調處，調處結果係依被上訴人所提之分割
    方案辦理，伊不服該調處結果；因系爭土地並無因物之使用
    目的不能分割，亦未定有不能分割之特約，依前述調處內容
    ，均無法達成協議，是兩造不能協議決定分割方法，已甚明
    確。又系爭土地並非隔鄰之地，中間尚有公共道路，一左一
    右相隔在兩邊，為無法合併之2筆土地，位在左邊之系爭661
    地號土地四四方方，兩邊面臨道路，尤其大部分面臨桃園縣
    龜山鄉○○路，系爭 661-2地號土地為畸零地，不宜建築，
    2 筆土地價值相差甚遠；而被上訴人所提之分割方案，竟將
    不能合併之 2筆土地，以合併方式加以分割，不僅違反共有
    物應以一物為分割之原則，且將有價值之系爭 661地號土地
    劃歸渠等所有，而分給伊等價值較低之系爭 661-2地號土地
    ，並將該土地面臨桃園縣龜山鄉○○路○段部分劃歸被上訴
    人張效藝、張楊水娥所有，致伊各人分得之土地皆呈現狹長
    形狀，其中上訴人吳阿德分得之土地更呈Ｌ型，恐無法正常
    使用，顯然違反均衡原則。再者，系爭 661地號土地面積為
    750.47平方公尺，依伊每人應有部分計算結果，伊每人分得
    之土地面積各為23.84平方公尺；另系爭661-2地號土地面積
    為242.71平方公尺，依伊每人應有部分計算結果，伊每人分
    得之土地面積各為7.71平方公尺，實均不適於以原物分割於
    各共有人，自應以變賣共有物分配價金之方式分割，始有經
    濟利益。爰依民法第823條第1項規定，提起本件訴訟，於原
    審求為判命系爭土地准予變賣，所得價金，按如附表一所示
    應有部分比例分配之判決。
二、被上訴人答辯如下：
  (一)被上訴人張楊水娥、張效藝辯稱：
    系爭土地系出同源，地段、使用分區、地目、使用性質、共
    有人、應有部分均相同，係因政府公共建設之需要，逕分割
    出道路用地而徵收，此為公共利益而使土地所有權人做成的
    特別犧牲，造成土地不相連之狀況，然而土地分割實質上屬
    共有人間應有部分之交換，為免造成各共有人分配價值之巨
    大差異，及避免土地細分影響土地使用價值，請求合併分割
    ，被上訴人張楊水娥、張效藝仍願維持共有，請求依原判決
    附圖二所示之分割方案為分割。又依上開分割方案分割系爭
    土地，雖將造成原共有人所分得面積互有增減，惟被上訴人
    張楊水娥、張效藝願以公告現值加四成之方式為金錢補償，
    並同意參加人林黃銘之抵押權移存於被上訴人黃恒博分割後
    取得之土地等語。
  (二)被上訴人蘇林治辯稱：
    系爭 661地號土地上有被上訴人蘇林治之建物，若許上訴
    人變賣分割，上開建物將難逃拆遷之命運，是被上訴人蘇林
    治同意分割，然請求依原判決附圖二所示之分割方案為分
    割，且願以公告現值加四成之方式為金錢補償，並同意參加
    人林黃銘之抵押權移存於被上訴人黃恒博分割後取得之土地
    ，但不同意上訴人所提之變賣分割方式等語。
  (三)被上訴人陳來春、黃恒博辯稱：
    被上訴人陳來春、黃恒博均願依兩造於桃園縣政府不動產糾
    紛調處委員會決議做成之分割方案為分割，即均同意依原判
    決附圖二所示之分割方案為分割，且願以公告現值加四成之
    方式為金錢補償，並同意參加人林黃銘之抵押權移存於被上
    訴人黃恒博分割後取得之土地等語。
  (四)參加人林黃銘辯稱：
    被上訴人黃恒博曾就其所有系爭661地號土地應有部分20564
    分之2526為其債權人即參加人林黃銘設定最高限額抵押權，
    擔保債權總額為新臺幣(下同)72萬元，爰依民法第824條之1
    規定，請求將上開抵押權移存於被上訴人黃恒博分割後取得
    之土地等語。
三、原審判決：(一)系爭土地應予合併分割，分割方法為如原判決
    附圖二所示：即如其中編號部分土地（面積245.68平方公
    尺）由被上訴人陳來春取得，如編號部分土地（面積126.
    34平方公尺）由被上訴人黃恒博取得，如編號部分土地（
    面積191.56平方公尺）由被上訴人蘇林治取得，如編號
    、部分土地(面積分別為186.89平方公尺、56.84平方公尺
    ）由被上訴人張楊水娥、張效藝取得並按照應有部分二分之
    一比例維持共有，如編號部分土地（面積30.98平方公尺)
    由上訴人吳梁川取得，如編號部分土地（面積 30.98平方
    公尺）由上訴人吳梁德取得，如編號 部分土地（面積30.
    98平方公尺）由上訴人吳梁木取得，如編號部分土地（面
    積92.93平方公尺）由上訴人吳阿德取得。 (二)被上訴人陳來
    春、黃恒博、張楊水娥、張效藝應各按如原判決附表二所示
    應負擔付之金額補償被上訴人蘇林治、上訴人吳梁川、吳
    梁德、吳梁木、吳阿德，補償金額由被上訴人蘇林治、上
    訴人吳梁川、吳梁德、吳梁木、吳阿德各按如原判決附表二
    所示應受補償之金額受領。上訴人不服，提起上訴，其上訴
    聲明為：(一)原判決廢棄。(二)系爭 661-2地號土地准予變賣，
    所得價金，按照附表一所示應有部分比例分配之。(三)系爭66
    1 地號土地應分割如桃園縣桃園地政事務所（下稱桃園地政
    事務所）99年 2月25日土地複丈成果圖Ｂ案所示編號部分
    土地(面積245.68平方公尺)由被上訴人陳來春取得，編號
    部分土地(面積95.70平方公尺) 由被上訴人黃恒博取得，編
    號部分土地(面積141.30平方公尺)由被上訴人蘇林治取
    得，編號部分土地(面積135.88平方公尺)由被上訴人張楊
    水娥、張效藝各按應有部分二分之一取得，編號部分土地
    (面積131.91平方公尺)由上訴人吳阿德按應有部分二分之一
    ，上訴人吳梁川、林美珠、吳梁德各按應有部分六分之一取
    得。(四)被上訴人陳來春、黃恒博應各按如附表二分割後所示
    補償金額補償被上訴人蘇林治、張楊水娥、張效藝、上訴
    人吳梁德、吳梁川、林美珠、吳阿德，補償金額由被上訴人
    蘇林治、張楊水娥、張效藝、上訴人吳梁德、吳梁川、林
    美珠、吳阿德各按如附表二分割後所示應受補償金額受領。
    被上訴人陳來春、黃恒博、蘇林治、張楊水娥、張效藝均
    於本院答辯聲明：上訴駁回。
四、查兩造共有系爭661地號及661-2地號土地，應有部分如附表
    一所載，系爭土地並未訂有不能分割之特約，亦無因物之使
    用目的不能分割，系爭土地中間有公共道路相隔，均面臨桃
    園縣龜山鄉○○路，兩造不能協議決定分割方法等情，有系
    爭土地登記謄本、桃園縣政府不動產糾紛調處紀錄表等影本
    附卷可稽(依序見原審卷第 7頁至12頁、第14頁)，並為兩造
    所不爭執，堪信此部分事實為真正。按各共有人，除法令另
    有規定外，得隨時請求分割共有物；但因物之使用目的不能
    分割或契約訂有不分割之期限者，不在此限，民法第 823條
    第1項定有明文。而系爭2筆土地既為兩造共有，且該 2筆土
    地並無因使用目的不能分割或共有人間訂有不分割協議之情
    形，復無法以協議決定系爭土地之分割方法，則上訴人請求
    以判決分割系爭土地，於法即無不合。
五、按「共有物之分割，依共有人協議之方法行之。分割之方法
    不能協議決定，或於協議決定後因消滅時效完成經共有人拒
    絕履行者，法院得因任何共有人之請求，命為下列之分配：
    一以原物分配於各共有人。但各共有人均受原物之分配顯有
    困難者，得將原物分配於部分共有人。二原物分配顯有困難
    時，得變賣共有物，以價金分配於各共有人；或以原物之一
    部分分配於各共有人，他部分變賣，以價金分配於各共有人
    。以原物為分配時，如共有人中有未受分配，或不能按其應
    有部分受分配者，得以金錢補償之。以原物為分配時，因共
    有人之利益或其他必要情形，得就共有物之一部分仍維持共
    有。共有人相同之數不動產，除法令另有規定外，共有人得
    請求合併分割。」，98年7月23日修正施行之民法第824條第
    1項至第5項定有明文。經查：
  (一)系爭2筆土地均有一邊緊鄰桃園縣龜山鄉○○路(15公尺雙向
    道路)，一邊緊鄰「幸福國小聯外道路」(8公尺雙向道路)，
    其中系爭661地號土地之前半段 (緊鄰桃園縣龜山鄉○○路)
    有建物 (門牌號碼分別為桃園縣龜山鄉○○路103號、105號
    、107號、109號、111號)，依序由被上訴人陳來春、黃恒博
    、蘇林治、張楊水娥、張效藝使用中 (實際使用位置詳後
    述)，後方則為空地、菜園；而系爭661-2地號土地之右側緊
    鄰民宅，後方緊鄰同段 662-2地號土地及民宅等情，有原法
    院97年 3月14日勘驗測量筆錄及被上訴人張效藝、張楊水娥
    提出系爭土地分割前(圖1)之形狀圖在卷可稽(依序見原審卷
    第99頁、第48頁)， 並為兩造所不爭執。又依桃園地政事務
    所95年12月 8日桃地測字第0950012437號函覆桃園縣政府之
    系爭土地現況實測圖所載：系爭 661地號土地前半段斜線部
    分為建物所在位置，後半段部分則為空地；其中編號 661號
    土地側面及前半段部分為二棟三層樓建物（門牌號碼為：桃
    園縣龜山鄉○○路103、105號），現由被上訴人陳來春一家
    人使用；編號661-A004號土地前半段部分為一棟三層建物（
    門牌號碼為：桃園縣龜山鄉○○路107號）， 現由被上訴人
    黃恒博一家人使用；編號661-A005號土地前半段部分為一棟
    五層建物（門牌號碼為：桃園縣龜山鄉○○路 109號），現
    由被上訴人蘇林治一家人使用；編號661-A006號土地前半
    段部分為一棟三層建物（門牌號碼為：桃園縣龜山鄉○○路
    111號）， 現由被上訴人張楊水娥、張效藝一家人使用等情
    ，有上開土地現況實測圖及被上訴人張效藝、張楊水娥提出
    系爭土地彩色現況圖附卷可參(依序見原審卷第51頁、第114
    頁)，並為兩造所不爭執，堪信為實在。倘若貿然將系爭2筆
    土地以變價分割之方式行之，恐將造成原有建物面臨拆除之
    命運，不僅對於目前使用該建物之被上訴人不甚公平，亦不
    符經濟效用，是上訴人原先就系爭 2筆土地均以變價方式分
    割而按應有部分分配價金之主張，就系爭 661地號土地而言
    ，尚無可採。
  (二)又按分割共有物，究以原物分割或變價分配其價金，法院固
    有自由裁量權，不受共有人主張之拘束；惟仍應斟酌當事人
    之聲明、共有物之性質、經濟效用及全體共有人利益等，而
    予公平裁量。被上訴人雖主張依原判決附圖二所示之方式合
    併分割，亦即將系爭661地號土地依被上訴人就系爭2筆土地
    之應有部分比例劃歸被上訴人所有，而將系爭 661-2地號土
    地前半段面臨桃園縣龜山鄉○○路劃歸被上訴人張效藝、張
    楊水娥共有，而由上訴人依系爭 2筆土地之應有部分比例分
    得系爭661-2地號土地後半段部分土地(詳如原判決附圖二所
    示) 等語；惟上訴人主張原判決附圖二所示之分割方式，致
    渠等分得系爭 661-2地號土地後半段編號土地均呈
    現狹長形狀，屬於面積為狹小之畸零地，其中上訴人吳阿德
    分得之土地更呈Ｌ型，無法正常使用，顯然違反均衡原則等
    語。查系爭661地號土地之地形方正，價值較高，系爭661-2
    地號土地則略呈Ｌ型，地形不方正，土地價值明顯較低；而
    依原判決附圖二所示之分割方式，將較有價值之系爭 661地
    號土地均劃歸被上訴人所有，致上訴人均分得地形不方正、
    基地界線曲折、土地價值較低之系爭 661-2地號土地，顯難
    認係公平適當之分割方案。本院審酌兩造均不願分得系爭66
    1-2地號土地，且其利用價值難謂與系爭661地號土地相當，
    可見系爭661-2地號土地以原物分配顯有困難，因認系爭661
    -2地號土地以變賣方式分割，並將價金依各共有人應有部分
    比例分配較為適當。
  (三)至系爭 661地號土地，因其前半段緊鄰桃園縣龜山鄉○○路
    部分，有被上訴人目前使用之建物存在，已如前述，審酌土
    地之使用現況，因認以原物分割為適當。本院於99年 2月25
    日會同桃園地政事務所至現場履勘並予測量，製有勘驗程序
    筆錄及Ａ案、Ｂ案土地複丈成果圖 (以下分別稱附圖Ａ、附
    圖Ｂ，見本院卷二第2頁至6頁) 在卷可稽。上開附圖Ａ、附
    圖Ｂ所示分割方案最大之差異，在於其中編號部分土地之
    面寬不同，前者面寬為 4公尺，後者面寬為 6公尺；又系爭
    661地號土地位於商業區，且面臨8米道路，附圖Ａ、附圖Ｂ
    所示編號各筆土地是否均符合法定最低可建築標
    準之疑義，經本院函詢桃園縣政府結果，據覆稱：「旨揭Ａ
    、Ｂ二案各筆土地為滿足法定最低可建築標準，
    最小寬度應達 4米以上、最小長度應達13米以上，倘本案係
    屬側面應留設騎樓之建築基地，最小寬度應達 7.1米以上、
    最小長度應達15米以上。爰此本案非屬上開規定所稱畸零地
    定義範圍。」等語，此有桃園縣政府99年 5月14日府工建字
    第099017391 8號函文1件在卷可考(見本院卷二第34頁)，可
    知附圖Ａ或附圖Ｂ所示編號各筆土地均非畸零地
    ，且均符合法定最低可建築標準。
  (四)被上訴人蘇林治雖稱：依桃園縣都市計畫區騎樓設置標準
    」第 2條第1款及第3條第1款規定，基地建築應設置3.5公尺
    之騎樓或無遮簷人行道，故分割後各筆土地可建築標準之最
    小深度均應再加上3.5公尺，即應為16.5公尺(13公尺+3.5公
    尺)； 而側面應留設騎樓之基地，其可建築標準之最小深度
    應為18.5公尺(15公尺+3.5公尺)，因此附圖Ａ之編號部分
    土地及附圖Ｂ之編號、部分土地均無法建築。又依「龜
    山都市計畫(第三次通盤檢討)」土地使用分區管制要點表「
    檢討後條文」第12條顯示，附圖Ａ、附圖Ｂ之編號
    部分土地均面臨15公尺計畫道路，至少應退縮 4公尺建築，
    故附圖Ａ之編號部分土地及附圖Ｂ之編號、部分土地
    仍無法建築云云。惟查：
  1.經本院進一步函詢桃園縣政府，據該府100年7月26日府工建
    字第1000277835號函覆稱：「．．．二依桃園縣畸零地使用
    自治條例第 3條規定：商業區之建築基地面臨15公尺道路，
    最小寬深度應達 4公尺、13公尺方可建築；Ａ、Ｂ兩案編號
    土地其寬深度均大於 4公尺、13公尺，依法均非
    屬桃園縣畸零地使用自治條例第2條所稱之畸零地。另依「
    龜山鄉都市計畫(第三次通盤檢討)土地使用分區管制要點表
    」第12條規定：『‥．鄰接15公尺以上者，至少退縮 4公尺
    建築‥．。』，即該土地面臨15公尺道路，若其基地深度為
    13公尺時，應自建築線退縮4公尺建築(即13公尺－4公尺)，
    退縮部分得計入法定空地；編號土地面臨人行廣場用地，
    查尚無強制退縮建築之規定。三另Ａ、Ｂ兩案編號
    土地依「龜山鄉都市計畫(第三次通盤檢討)土地使用分區
    管制要點表」尚無強制規定應留設騎樓。」等語 (見本院卷
    三第37頁)。 足證附圖Ａ、附圖Ｂ所示編號各筆
    土地，確實非屬畸零地；且「龜山鄉都市計畫 (第三次通盤
    檢討) 土地使用分區管制要點表」第12條規定之退縮建築，
    係指在符合法定最低可建築標準之土地上應如何退縮建築之
    問題，並非可建築標準之最小深度應再加上3.5公尺或4公尺
    ，至為灼明。
  2.被上訴人張楊水娥、張效藝、陳來春、黃恒博雖再稱：附圖
    Ａ、附圖Ｂ所示編號各筆土地皆需留設騎樓，且
    其中編號土地屬於側邊應留設騎樓之建築基地云云。惟經
    本院函詢結果，據桃園縣政府100年9月13日府工建字第1000
    354731號函覆稱：「．．．二依桃園縣都市計畫區騎樓設置
    標準第二條規定：『面臨計畫道路之建築基地依左列規定設
    置騎樓或無遮簷人行道。．．．；另依『龜山鄉都市計畫(
    第三次通盤檢討) 土地使用分區管制要點表』第12條規定：
    『．．．該退縮部份應自計畫道路境界線留設 2公尺寬的人
    行步道．．．』。本案Ａ、Ｂ兩案編號土地面臨15
    米計畫道路部份依法應退縮設置無遮簷人行道，尚無強制規
    定應設置騎樓。另編號基地面鄰「人行廣場用地」部分
    倘經本府城鄉發展局認定屬『計畫道路』時，自應依法退縮
    建築。」等語(見本院卷三第71頁)，再參諸上開桃園縣政府
    100年 7月26日府工建字第 1000277835號函文內容，及該府
    100年 5月31日府工建字第1000210347號函稱：系爭661地號
    土地屬「龜山都市計畫」案內商業區，依該都市計畫書圖規
    定應依規定退縮建築，故尚無強制規定留設騎樓之必要等語
    (見本院卷三第 8頁)，可知附圖Ａ、附圖Ｂ所示編號
    各筆土地均無強制設置騎樓之規定，而其中編號基
    地面鄰「人行廣場用地」部分，倘經桃園縣政府城鄉發展局
    認定屬『計畫道路』時，亦屬應依法退縮建築之問題，仍非
    應留設騎樓之建築基地。是被上訴人主張附圖Ａ、附圖Ｂ所
    示編號各筆土地皆需留設騎樓，且其中編號土
    地屬於側邊應留設騎樓之建築基地，故附圖Ａ所示編號及
    附圖Ｂ所示編號土地均無法建築云云，尚無可採。堪認系
    爭 661地號土地不論依附圖Ａ或附圖Ｂ所示方案進行分割，
    其上編號各筆土地均符合法定最低可建築標準，
    而不構成畸零地。
  (五)再查，上訴人主張系爭 661地號土地應依附圖Ｂ所示方法分
    割，由其等 4人分得其中編號部分土地，且願按應有部分
    比例維持共有等語。被上訴人則均反對附圖Ａ、附圖Ｂ所示
    分割方法，並主張維持原判決附圖二所示之分割方法云云。
    經查：
  1.原判決附圖二所示之分割方案，尚非公平適當之分割方法，
    本院因認系爭661-2地號土地以變賣方式分割、系爭661地號
    土地以原物分割為適當，已如前述，爰審酌被上訴人目前各
    自使用之建物均位於系爭 661地號土地前半段，即面臨桃園
    縣龜山鄉○○路部分土地，則依上開建物面寬劃出編號
    土地，並在上開建物後方空地劃出編號部分土地，而
    將其中編號土地依其上建物使用狀況分別劃歸被上訴
    人陳來春、黃恒博、蘇林治取得，由被上訴人張楊水娥、
    張效藝取得編號土地並維持共有，由上訴人取得編號土
    地並維持共有之附圖Ａ、附圖Ｂ所示分割方法，不僅使兩造
    各自分得之各筆土地皆符合法定最低可建築標準，且均地形
    完整，面臨道路，符合公平均衡原則，並尊重該土地上建物
    之使用現況，得以發揮經濟效益。
  2.比較附圖Ａ、附圖Ｂ所示分割方案，附圖Ａ所示編號部分
    土地之面寬僅4公尺，地形略顯狹長，且面積僅87.60平方公
    尺，較上訴人4人應有部分面積合計143.05平方公尺短少55.
     45平方公尺；而附圖Ｂ所示編號部分土地之面寬達6公尺
    ，面積為131.91平方公尺，較上訴人 4人應有部分面積合計
    143.05平方公尺僅短少 11.14平方公尺，是採行附圖Ｂ所示
    分割方案進行分割之結果，可減少其他共有人金錢補償之負
    擔，應屬適當且公允之分割方法，爰將系爭 661地號土地分
    割如附圖Ｂ所示，即編號部分土地(面積245.68平方公尺)
    由被上訴人陳來春取得，編號部分土地(面積95.70平方公
    尺)由被上訴人黃恒博取得，編號部分土地(面積141.30平
    方公尺) 由被上訴人蘇林治取得，編號部分土地 (面積
    135.88平方公尺) 由被上訴人張楊水娥、張效藝各按應有部
    分二分之一取得，編號部分土地(面積131.91平方公尺)由
    上訴人吳阿德按應有部分二分之一，上訴人吳梁川、林美珠
    、吳梁德各按應有部分六分之一取得。
  3.被上訴人張楊水娥、張效藝固陳稱：倘採行附圖Ａ、附圖Ｂ
    所示之分割方案，渠等均不願維持共有等語。惟依98年 7月
    23日修正施行之民法第824條第4項規定：「以原物為分配時
    ，因共有人之利益或其他必要情形，得就共有物之一部分仍
    維持共有。」，並無須經共有人同意始能維持共有之明文。
    是為避免土地細分，以利土地有效利用起見，被上訴人張楊
    水娥、張效藝仍有就渠等分得附圖Ｂ所示編號部分土地(
    面積135.88平方公尺) 維持共有，上訴人有就分得編號部
    分土地(面積131.91平方公尺)維持共有之必要。
  (六)次按共有物以原物為分配時，如共有人中，有不能按其應有
    部分受分配者，得以金錢補償之；又各共有人對於他共有人
    因分割而得之物，按其應有部分，負與出賣人同一之擔保責
    任，民法第824條第 3項、第825條分別定有明文。又所謂金
    錢補償，係指依原物市場交易之價格予以補償而言；亦即補
    償金額之多寡，應斟酌該共有物之一般市價決定之，否則對
    於受補償之共有人不免有所出入，殊非持平之道 (最高法院
    80年度台上字第237號、69年度台上字第3082號裁判意旨參
    照)。查系爭661地號土地依照附圖Ｂ所示之方案進行分割後
    ，兩造所分得之土地面積與各人應有部分面積各有增減，即
    被上訴人陳來春、黃恒博分得土地面積將分別增加70平方公
    尺、3.52平方公尺，被上訴人蘇林治分得土地面積將減少
    14.17平方公尺，被上訴人張楊水娥、張效藝所分得土地面
    積將減少 48.2平方公尺，上訴人所分得土地面積將減少11
    .15平方公尺(各共有人面積增減情形詳如附表二所示) ，自
    應由分得面積增加之共有人以金錢補償面積減少之共有人。
    而被上訴人就分割土地之金錢補償，均主張以公告現值加計
    四成計算；上訴人則主張應依市價為補償。惟按共有物之原
    物分割，係各共有人就存在於共有物之全部之應有部分互相
    移轉，使各共有人取得各自分得部分之單獨所有權，故原物
    分割而應以金錢為補償者，即應斟酌該共有物之一般市價而
    決定補償之金額，否則對於受補償之共有人不免失之均衡，
    難謂公平。系爭 661地號土地經委託廣福不動產估價師事務
    所鑑價結果，認其單價每坪為25萬元，有外放估價報告書在
    稽。核上開估價報告參酌系爭 661地號土地本身之性質、所
    在區域特性及估價目的，以比較法及土地開發分析法評估系
    爭 661地號土地之合理市場價值，洵屬可採。爰依上開鑑價
    結果，以每坪25萬元為金錢補償之計算基礎。準此，系爭66
    1地號土地原物分割後，獲得分配土地面積增加之被上訴人
    陳來春、黃恒博應依據附表二所示之應付金額補償分得土地
    面積減少之被上訴人蘇林治、張楊水娥、張效藝及上訴人
    ，補償金額由被上訴人蘇林治、張楊水娥、張效藝及上訴
    人吳梁川、吳梁德、林美珠、吳阿德各按如附表二所示應得
    之金額受領。
六、按「應有部分有抵押權或質權者，其權利不因共有物之分割
    而受影響。但有下列情形之一者，其權利移存於抵押人或出
    質人所分得之部分：一權利人同意分割。二權利人已參加共
    有物分割訴訟。三權利人經共有人告知訴訟而未參加。」民
    法第824條之1第2項定有明文。查被上訴人黃恒博於97年6月
    25日將其所有系爭661地號土地應有部分20564分之2526，為
    其債權人即參加人林黃銘設定債權總額72萬元之最高限額抵
    押權，並經抵押權人林黃銘具狀參加本件共有物分割訴訟，
    請求將其抵押權移存於被上訴人黃恒博分割後取得之土地等
    情，有土地登記謄本、訴訟參加人準備書狀1件在卷可參(見
    本院卷二第113頁、第112頁)，揆諸上開法文規定，自應准
    許。爰於被上訴人黃恒博分割後取得附圖Ｂ所示編號所示
    土地登載其上設定債權總額72萬元之最高限額抵押權、權利
    人為林黃銘。
七、綜上所述，上訴人本於共有人地位，請求就系爭 2筆土地分
    割並定分割方法，核無不合。本院審酌共有人利益均衡、共
    有物之利用及社會經濟，爰就系爭 661地號土地定分割方法
    如附圖Ｂ所示，即其中編號部分土地（面積245.68平方公
    尺）歸被上訴人陳來春所有；編號部分土地（面積95.70
    平方公尺）歸被上訴人黃恒博所有；編號部分土地（面積
    141.30平方公尺）歸被上訴人蘇林治所有；編號部分土
    地(面積135.88平方公尺）歸被上訴人張楊水娥、張效藝所
    有，並按照應有部分二分之一比例維持共有；編號部分土
    地（面積131.91平方公尺）歸上訴人所有，並由上訴人吳阿
    德按應有部分二分之一，上訴人吳梁川、林美珠、吳梁德各
    按應有部分六分之一比例維持共有。並由獲得分配土地面積
    增加之被上訴人陳來春、黃恒博各按附表二所示之金額，補
    償面積減少之被上訴人蘇林治、張楊水娥、張效藝及上訴
    人，補償金額由被上訴人蘇林治、張楊水娥、張效藝及上
    訴人吳梁川、吳梁德、林美珠、吳阿德各按如附表二所示應
    得之金額受領；至系爭661-2地號土地則應以變賣方式分割
    ，所得價金按照附表一所示應有部分比例分配之。原審判決
    所採取分割方法，尚非公允適當。上訴意旨指摘原判決不當
    ，求予廢棄改判，為有理由，爰予廢棄改判如主文第二、三
    、四項所示。另准依參加人聲請，將被上訴人黃恒博就系爭
    661地號土地應有部分20564分之2526為參加人即權利人林黃
    銘設定擔保債權總額72萬元之最高限額抵押權，移存於被上
    訴人黃恒博分割後所取得附圖Ｂ所示編號部分土地（面積
    95.70平方公尺)。又分割共有物之訴，核其性質，兩造本可
    互換地位，上訴人提起本件訴訟於法雖屬有據，然被上訴人
    之應訴乃法律規定所不得不然，其所為抗辯自為伸張或防衛
    權利所必要，是本件訴訟費用應由兩造依其應有部分之比例
    分擔，始為公允，爰諭知兩造訴訟費用負擔之比例如主文第
    六項所示。
八、本件為判決基礎之事證已臻明確，本院經逐一斟酌兩造歷審
    所提其餘攻擊、防禦方法，均與前開論斷結果無礙，爰不再
    一一論述，併此敘明。
九、據上論結，本件上訴為有理由，依民事訴訟法第 450條、第
    81條、85條第1項後段、第86條第1項，判決如主文。
中    華    民    國   100    年    12    月    21    日
                  民事第十九庭
                      審判長法  官  魏麗娟
                            法  官  李媛媛
                            法  官  吳麗惠
正本係照原本作成。
如不服本判決，應於收受送達後20日內向本院提出上訴書狀，其
未表明上訴理由者，應於提出上訴後20日內向本院補提理由書狀
（均須按他造當事人之人數附繕本）上訴時應提出委任律師或具
有律師資格之人之委任狀；委任有律師資格者，另應附具律師資
格證書及釋明委任人與受任人有民事訴訟法第466條之1第1項但
書或第2項（詳附註）所定關係之釋明文書影本。如委任律師提
起上訴者，應一併繳納上訴審裁判費。
中    華    民    國   100    年    12    月    22    日
                            書記官  吳碧玲
附註：
民事訴訟法第466條之1（第1項、第2項）：
對於第二審判決上訴，上訴人應委任律師為訴訟代理人。但上訴
人或其他法定代理人具有律師資格者，不在此限。
上訴人之配偶、三親等內之血親、二親等內之姻親，或上訴人為
法人、中央或地方機關時，其所屬專任人員具有律師資格並經法
院認為適當者，亦得為第三審訴訟代理人。